【裁判字號】    94,家上,102
【裁判日期】    950216
【裁判案由】    離婚等
【裁判全文】
臺灣高等法院臺南分院民事判決  94年度家上字第102號
上  訴  人  甲○○
訴訟代理人  曾子珍  律師
被 上訴 人  乙○○
上列當事人間請求離婚等事件，上訴人對於中華民國94年8月30
日臺灣臺南地方法院第一審判決（94年度婚字第569號），提起
上訴，本院於95年2月7日言詞辯論終結，判決如下：
    主  文
上訴駁回。
第二審訴訟費用由上訴人負擔。
    事  實
甲、上訴人方面：
一、聲明：求為判決：（一）原判決廢棄。（二）被上訴人在第
    一審之訴駁回。（三）第一、二審訴訟費用由被上訴人負擔
    。
二、陳述：除與原判決記載事實相同者予以引用外，並補稱：
（一）按當事人主張有利於己之事實者，就其事實有舉證之責任
      ，民事訴訟法第277 條定有明文。故被上訴人應就其所主
      張受有上訴人不堪同居之虐待，及兩造有難以維持婚姻之
      重大事由，暨受有非財產上之損害新臺幣（下同）30萬元
      等事實，負舉證之責任。
（二）被上訴人雖稱上訴人於新婚翌日，因被上訴人詢問小叔的
      怪異行為，而對被上訴人掌摑臉頰；上訴人沈迷於股市及
      樂透彩，致負債頗多經被上訴人替其處理債務後，始免於
      遭查封拍賣之命運；上訴人不斷借題發揮，經常對被上訴
      人施以言語及肢體暴力；上訴人與母親誣陷被上訴人傷害
      ；上訴人故意不讓被上訴人使用機車；上訴人不負擔女兒
      之生活費用、學費、補習費，不讓被上訴人使用電器設備
      ，故意製造聲響吵醒被上訴人，讓被上訴人心生恐懼云云
      。惟查被上訴人所陳各該訴請離婚之事由，不是民國（下
      同）92年4月7日和解前之事由，即是不實且欠缺具體證據
      ，又均為瑣碎小事，實不足構成離婚之事由：
    1.上訴人否認有於新婚翌日對被上訴人掌摑臉頰之事實。上
      訴人亦否認有沈迷於股市、樂透彩以致負債之情事。上訴
      人過去雖曾投資股市（目前上訴人已未再購買股票）及偶
      爾購買一、二張樂透彩，但絕未沈迷，均在自己能力範圍
      內投資，並非因此造成自己或家庭負債，且投資股票及購
      買樂透彩，可謂是全民運動，並非不良嗜好或惡習，包括
      被上訴人自己也曾購買股票及樂透彩，卻雞蛋裡挑骨頭，
      藉詞指摘上訴人之不是，非僅與事實不符，且有過苛挑剔
      之嫌。又上訴人之經濟發生困難，乃因上訴人從事機器產
      業，且以臺糖為主要客戶，嗣臺糖製糖工業沒落，各廠一
      一關閉之後，上訴人經營之事業也連帶受到骨牌效應，因
      此面臨重大危機，不得已才與被上訴人欲出售上訴人與母
      親合資購買，但登記在被上訴人名下之北成路87號房屋以
      求紓困，但未獲被上訴人同意，因被上訴人希望上訴人出
      售登記上訴人名下之財產，故被上訴人不同意純係因其一
      己私利，並非如其所述係考慮女兒。
    2.在上訴人與被上訴人商量出售房屋一事後，被上訴人因心
      中不安，即一直向上訴人要求保管權狀，因上訴人未表同
      意，被上訴人即開始有離婚之想法，經常藉故挑釁製造事
      端，並扭曲事實指稱上訴人對其施暴，一再對上訴人提出
      告訴，但上訴人一心維繫家庭和樂，故一看見被上訴人藉
      故吵鬧，即極力忍耐及閃避，以免不必要之衝突或再次被
      控傷害，詎被上訴人因此有恃無恐，動輒對上訴人發飆吵
      鬧，甚至報警誣指上訴人偷其東西，及被上訴人自己騎機
      車摔倒，竟也請女兒拍照，意圖留存證據，其動機實屬可
      議。近日被上訴人又在無任何證據之情況下，誣指上訴人
      破壞其汽車排氣管及偷其錄音機，後來上訴人與女兒一起
      上樓就找到被上訴人之錄音機，被上訴人始撤銷報案。故
      被上訴人指上訴人經常對其施以言語及肢體暴力，並非事
      實。
    3.被上訴人對於上訴人之母親並不尊重，動輒為一點小事即
      出言頂撞，甚至辱罵上訴人母親「沒水準」、「惡毒蟲」
      、「心肝惡毒蟲」、「垃圾」，上訴人母親因忍無可忍而
      錄音存證，此有錄音帶及譯文可證。上訴人一向不喜歡被
      上訴人動輒錄音之習慣，原本上訴人並不願提出該證物，
      然因被上訴人一再扭曲事實真相，且被上訴人個性強烈、
      激進、有主見（如訪視報告所載），故在家中人人都要讓
      其三分，卻意圖造成上訴人與母親聯合起來欺負被上訴人
      ，被上訴人委曲求全、百般忍讓之假象，上訴人不得已只
      好提出該證物，以求還原事實真相。故被上訴人於91年 2
      月間，確有出手毆打上訴人母親及腳踢上訴人右腳，上訴
      人及母親並無誣陷被上訴人，提出告訴是萬不得已，只希
      望能遏止被上訴人一再之挑釁、製造事端、報警、告訴之
      行為，使家庭生活能回復平靜，故後來也是以和解收場，
      兩造應該盡釋前嫌，但被上訴人對上訴人卻仍秉持成見，
      在日常生活當中處處對上訴人表現敵意，汲汲營營欲訴求
      離婚，上訴人亦甚感無奈。雖兩造過去曾有不愉快之情，
      但早已事過境遷，被上訴人實無強將其扭曲為造成其罹患
      憂鬱性官能症之原因，況被上訴人所提之診斷證明書，係
      91年間由其過去雇主黃隆山醫師所出具，故其是否確有憂
      鬱性已非無疑，縱使過去曾有，但造成之原因未必即與上
      訴人有關，因目前社會上患有憂鬱症之情形非常普遍，成
      因有工作壓力、經濟壓力、情緒管理不佳、欠缺休閒、體
      質關係等不一而足，醫生都無法確定成因，被上訴人又何
      能自行認定? 再者被上訴人於訪視報告中自承目前憂鬱症
      已治癒，應表示被上訴人目前之生活狀況有改善，而非如
      其形容般糟糕。至被上訴人所提之悔過書、簡易判決處刑
      書、診斷證明書，均屬92年4月7日前之證物，雙方既已於
      92年4月7日達成和解，決定盡釋前嫌，絕口不提往日恩怨
      ，重修舊好，共同維繫家庭，則和解前之種種是是非非，
      陳年舊事，自應在該時點阻斷並隨之煙消雲散，被上訴人
      再據以提出本件離婚之訴，非但有失公道，且顯然有違誠
      信，原審判決竟又採用被上訴人所提出之悔過書為不利上
      訴人之認定，亦有未當。
    4.上訴人之觀念保守拘謹，不擅言詞不懂如何甜言蜜語，但
      一向有家和萬事興之傳統觀念，故對家庭之付出總是付諸
      於行動，努力工作以維持家計照顧家人，家中一切生活開
      銷、銀行貸款、女兒之學費及補習費，均由上訴人支付，
      此由訪視報告中「親職功能」一欄，被上訴人亦自承「負
      擔主要費用多被告，原告則負責其餘大多數之教養責任，
      女兒升學計劃部分則會一同討論。」又被上訴人於書狀中
      亦提及要求上訴人付女兒補習費、保險費之事，故被上訴
      人於答辯（二）狀陳稱上訴人幾乎不負擔女兒之生活費、
      學費、補習費等，顯然反於事實。實際上兩造之家庭生活
      尚屬平和，且兩造至目前均是同房睡，並無分房之情形，
      之前上訴人也帶妻女至臺東等地度假旅遊，在當地合影留
      念，有照片在卷可證，假設上訴人果真有對被上訴人暴力
      侵害，被上訴人應對上訴人避之唯恐不及，豈有尚與上訴
      人快樂出遊之理?
    5.上訴人一心維繫家庭，並無任何理由去做破壞兩造感情之
      事，故被上訴人稱上訴人不讓被上訴人使用機車、電器設
      備、製造聲響吵醒被上訴人、在被上訴人床邊以利剪發出
      聲音、手持水果刀敲打檯面等情，並不實在，上訴人均否
      認之。反觀被上訴人一心求離，故被上訴人所述均為子虛
      烏有之事，應為被上訴人為求達成離婚之目的所虛構之事
      實。上訴人於92年4月7日以後絕無任何打罵被上訴人之情
      事，此與證人林亮余於94年8月18日證述：「92年4月7日
      以後我沒有看到父親打母親。」等語相符，至於證人證述
      兩造經常爭吵，則非事實，因上訴人為求家庭和諧，對於
      被上訴人十分忍讓，也盡量避免衝突，而縱使夫妻偶有一
      言不合之處，實屬正常，俗話說「床頭吵，床尾和」，夫
      妻間應以白頭偕老為目標，重視婚姻之神聖價值，實不能
      一有爭吵，就認為婚姻已難以維持，動輒向法院訴請離婚
      ，否則婚姻制度之精神，勢將蕩然無存。又證人林亮余證
      述：「我有聽我母親說，我母親在房間睡覺時，父親會用
      腳跟敲床板。」等語，亦屬傳聞不足採信。事實上上訴人
      之機車多年來都是被上訴人在使用，上訴人從未不讓被上
      訴人使用，而當天上訴人因擔任義交要出去執交通勤務，
      而該處停車困難必須騎機車，被上訴人帶女兒去學騎機車
      並無急迫性，卻堅持在吃飯時間一定要去，硬坐在機車上
      不肯讓步而引發爭執，後來警察來時，被上訴人仍坐在機
      車上不肯下車，警員才勸說其下車，當時女兒並未坐上機
      車，故被上訴人稱上訴人故意不讓騎機車並讓女兒跌倒乃
      扭曲事實。另上訴人一向節省，絕不可能故意將冷氣弄壞
      ，做出損人不利己之事，且家中冷氣從未有損壞，均能正
      常使用，被上訴人所言顯然虛構，且被上訴人並未舉證，
      不足採信。被上訴人稱上訴人故意不叫瓦斯，故叫女兒燒
      開水，並不合常情，如果被上訴人洗澡沒瓦斯，而上訴人
      不幫忙叫瓦斯，瓦斯行就在對面，被上訴人可以穿上衣服
      自己出來叫，可以請女兒幫忙叫，何必叫女兒花許多時間
      燒開水？以上亦有上訴人母親親筆所書信件在卷可證。
（三）被上訴人雖舉兩造女兒林亮余為證，然查：
    1.證人之態度顯然偏頗被上訴人，可由歷次證述均明顯偏向
      被上訴人，故於94年8 月18日當庭證述：「我贊成我父母
      離婚」，及社工人員之訪視報告中也明白記載林亮余「認
      同被上訴人多於上訴人」，均可明白看出。加以被上訴人
      因積極想達成離婚之目的，早已多方拉攏女兒成為有利於
      己之證人，包括零用錢也給的較多（參見訪視報告），致
      女兒因受被上訴人之影響，其證詞均以幫助被上訴人達成
      離婚之目的為前提，如證人於94年7 月28日開庭時證述：
      「他們在吵架時，父親就會罵母親一些不堪入耳的話。」
      等語，事實上俗話說「吵架無好話」、「一個銅板敲不響
      」，兩造為夫妻，偶有一言不合之處，衡情實屬正常，而
      吵架之時，雙方總不免情緒性之話語，絕不可能只是上訴
      人罵被上訴人，而被上訴人未罵上訴人，且通常都是被上
      訴人開口罵上訴人，然證人卻只斷章取義之回答，顯失客
      觀公正，自不能逕為採信。
    2.再者證人之證述先後矛盾具有瑕疵，證人於94年7 月28日
      證述：「我只看過一次父親打母親，大約是在往前推1 年
      左右。」但於94年8月18日又明確證述：「92年4月7 日以
      後我沒有看到父親打母親。」其證詞顯然先後矛盾，事實
      上上訴人於92年4月7日以後，絕無任何打罵被上訴人之情
      。證人之證述包括諸多片面聽聞自被上訴人之詞，其證述
      應係配合被上訴人之附和之詞，如於94年7 月28日證述：
      「我看過我母親身上的傷，斷斷續續有5 次左右，母親跟
      我說那是父親打的。」另於94年8 月18日證述：「我有聽
      我母親說，我母親在房間睡覺時，父親會用腳跟敲床板。
      」等語，以上傳聞均不得作為證據，也足證被上訴人確實
      多次在證人面前，數落上訴人之不是，致使證人對於上訴
      人及兩造婚姻產生負面看法，而在法庭上為不利上訴人之
      證詞。
    3.兩造於本件訴訟前後係與女兒林亮余、上訴人之母親葉阿
      環，共同居住在臺南市○區○○路87號，是以林亮余、葉
      阿環均應對於兩造之生活有所瞭解，原審判決卻獨獨採信
      證人林亮余之證詞，而不採證人葉阿環有利上訴人之證詞
      ，其理由無非係以「證人林亮余為兩造之女兒，衡諸常情
      ，本應希望兩造之婚姻繼續維持才是，渠應無故意虛構事
      實以破壞兩造婚姻之理，渠實無偏袒任何一造之必要。」
      等語為據，其認定理由顯與證人於94年8月18日，當庭證
      述「我贊成我父母離婚」相互矛盾，其採證顯有未洽。
（四）綜上所述，被上訴人主張之離婚事由，除舉兩造女兒證明
      兩造經常爭吵之事實外，就其餘部分不是未加舉證，即是
      舉證不足，竟空言主張受不堪與上訴人同居之虐待，或因
      上訴人之行為致兩造有難以維持婚姻之重大事由，實無可
      採，且事實上兩造目前仍同床而眠。而兩造間若偶有爭執
      或不愉快，亦非均由上訴人所造成，持平而論，兩造均有
      責任，被上訴人之責任並不比上訴人輕，上訴人認為建立
      一個家庭不易，體諒被上訴人只是一時情緒，仍希望能維
      持圓滿之家庭，故不願離婚，並希望夫妻可以冰釋誤會，
      重建美滿的生活，以免造成家庭破碎，被上訴人依民法第
      1052條第1項第3款、第2 項等事由，訴請裁判離婚，顯屬
      無據，不應准許。
（五）末按夫妻之一方，因判決離婚而受有損害者，得向有過失
      之他方請求賠償，該項情形雖非財產上之損害，受害人亦
      得請求賠償相當之金額，但以受害人無過失者為限，民法
      第1056條第1、2項定有明文。而如前所述，兩造婚姻生活
      中之爭執或不愉快，被上訴人之責任並不比上訴人輕，故
      被上訴人請求非財產上之損害賠償30萬元，亦無理由，同
      不應准許。
三、證據：除引用原審之立證方法外，並補提出照片、錄音帶譯
    文等件為證。
乙、被上訴人方面：
一、聲明：求為判決：（一）上訴駁回。（二）第二審訴訟費用
    由上訴人負擔。
二、陳述：除與原判決記載事實相同者予以引用外，並補稱：
（一）上訴人提出上訴之理由有二：一為上訴人不曾虐待被上訴
      人，證人林亮余所言不實，另為損害賠償金額過鉅。
（二）惟查上訴人故意不繳2 樓電費，使被上訴人無法使用電器
      用品；及被上訴人在浴室洗澡，瓦斯剛好用罄之際，請求
      上訴人幫忙叫瓦斯，上訴人竟然拒絕；另於被上訴人車禍
      期間，上訴人完全不聞不問；又被上訴人先請女兒向上訴
      人借機車，上訴人並未反對，卻於被上訴人牽機車要騎出
      去之際，故意搖晃機車不讓被上訴人使用等等生活細故，
      既均經證人在原審證述明確，則上訴人此種故意找碴之生
      活方式，已使兩造之婚姻越行越遠，並已到無法繼續維持
      之狀態，此一形同陌路甚比一般人還糟之關係，確實完全
      欠缺互相協力保持共同生活圓滿、安全及幸福之因素，夫
      妻間亦無互相尊重，情感之和諧更是空談，兩造間維繫婚
      姻之基礎已蕩然無存，是兩造間顯然存有難以維持婚姻之
      重大事由存在，上訴人空言不願離婚，實無理由。
（三）除兩造婚姻有難以維持之重大事由外，上訴人長期怒罵及
      不定時毆打，亦使被上訴人身心俱創。上訴人若玩股票輸
      錢，即辱罵被上訴人「被妳帶衰」，若有贏錢則隻字不提
      。被上訴人若勸上訴人應趁年輕多打拼，上訴人則回以「
      打拼倘好給妳享受」、「妳阻礙我玩股票，若我發了，別
      肖想我的財富，要我認真打拼，你是在肖想霸佔我的財產
      ，希望你卡緊死死。」還會動手毆打被上訴人，上訴人曾
      因此向被上訴人表示道歉，並簽立悔過書，惟上訴人多次
      違反悔過書內容。嗣兩造仍常爭吵，上訴人前於94年8 月
      25日所提出之言詞辯論狀證物二所附照片，意圖粉飾太平
      ，蓋此種狀似親密之照片，實則係兩造剛寫完和解書不久
      後之事，但過不了多久故態復萌，仍是稍不如意，即破口
      大罵不堪入耳之言語，如「幹你娘」、「幹妳祖母」、「
      妳娘雞巴」「畜牲、胎戈查某」、「你去死死好、不得好
      死」、「你只會吃我的、喝我的、踐踏我的、吃人吸血而
      已」、「外面有男人，想出去約會」等。凡此生活上之種
      種作對、身體上之傷害及生活中交談即發生辱罵之情形，
      造成被上訴人罹患憂鬱性精神官能症，兩造間惡劣之婚姻
      關係至今業近十年，在此期間，上訴人多次傷害被上訴人
      ，更常用低俗不堪之言語詆毀被上訴人，被上訴人實無法
      與上訴人繼續婚姻生活。上訴人確有民法第1052條第1 項
      第3款之事由存在，上訴人之上訴確無理由。
（四）上訴人另稱其無恆產又無職業，此顯係臨訟捏造之詞，上
      訴人原係商號負責人，為訴訟之故，上訴人於近日才變更
      名義為其母親所有，兩造間共同努力經營所得均由上訴人
      管理使用，上訴人豈會是無資力?
（五）上訴人主張兩造婚姻生活之不愉快，並非全因上訴人之過
      失所致，被上訴人亦有相當之責任，且兩造爭執之開端，
      係因被上訴人不同意上訴人出售登記其名下房屋以求紓困
      ，被上訴人即一直有離婚之意，方於其書狀中一再醜化上
      訴人…等，惟上訴人仍希望維持圓滿之家庭，不願離婚，
      且被上訴人請求非財產上損害賠償，實屬無據，而認應廢
      棄原審判決。惟查自兩造結褵20多年來，被上訴人因上訴
      人言語及肢體之暴力，不知飽嚐過多少傷害與痛苦，箇中
      心酸實是筆墨難以形容，而被上訴人過去一直隱忍不願輕
      言離婚，係因被上訴人顧及夫妻情分，及為使女兒能有一
      個完整的家庭，得以安心地成長、求學，孰知被上訴人一
      再地忍讓，不僅未得到上訴人的善意地回應，卻得到上訴
      人一再無情地傷害，如今上訴人不思己過，反而顛倒事實
      ，誠令被上訴人氣結，茲將實情詳述如下：
    1.被上訴人於新婚翌日，為了小叔的怪異行為詢問上訴人，
      即遭上訴人掌摑臉頰的對待，讓被上訴人如遭雷擊般嚇呆
      ，只因娘家無靠，且被上訴人又好面子，不敢回去訴苦，
      只能隱忍下來。怎知被上訴人的隱忍卻未得上訴人善意回
      應，日後上訴人若有不快，即會對被上訴人施予言語或肢
      體之暴力，而展開了令被上訴人痛苦不堪的婚姻生活。
    2.兩造間會發生爭執，肇因於上訴人不思腳踏實地工作，只
      想一夕致富，沉迷於股市及樂透彩，而因上訴人此種行為
      致其負債頗多，其名下房屋亦遭銀行欲查封拍賣，經被上
      訴人替其處理債務後，方免遭查封拍賣之命運，但是上訴
      人卻未因而有所省悟，仍將大部分資金投入股市，更要求
      被上訴人須將名下房屋出售以解決上訴人之債務問題，被
      上訴人慮及該屋係全家賴以棲身之所，為免女兒流於居無
      定所之苦，被上訴人乃不同意，於是上訴人便不斷借題發
      揮，經常對被上訴人施予言語及肢體暴力，被上訴人雖多
      次對上訴人提出傷害告訴，但是在上訴人表示悔改、書立
      悔過書、切結書及和解書後，被上訴人又會心軟而撤回告
      訴，然而不多時上訴人又故態復萌，再度對被上訴人施予
      言語及肢體暴力。被上訴人遭受上訴人多年來的言語及肢
      體暴力，身心均受到莫大的創傷，且精神上已瀕臨崩潰，
      如此痛苦不堪之婚姻關係，被上訴人顯難再維持下去。
    3.91年2 月某日上午，被上訴人因受不了上訴人之辱罵而不
      得不暫時外出，孰知上訴人卻小題大作，故意報警協尋，
      下午被上訴人返家後，上訴人不得不向警方辦理銷案，惟
      當日並無如上訴人指稱被上訴人有毆打婆婆之行為，更無
      抓傷及踢傷上訴人之情事，上訴人及婆婆係因被上訴人之
      前曾對上訴人提出傷害告訴，心生不滿而故意誣陷被上訴
      人，否則被上訴人縱使至愚亦不可能在員警剛離開且上訴
      人在家時，莫名其妙地毆打婆婆，因為若是如此，被上訴
      人定會遭到上訴人痛毆及上訴人可立刻報請員警處理，是
      以上訴人之指訴並非實在，故其事後亦請親友規勸被上訴
      人和解，被上訴人在親友規勸及考慮家庭和諧圓滿下，方
      與上訴人達成和解。
    4.機車使用一事，事實顯與上訴人所言不符，爭執當天，被
      上訴人與女兒林亮余欲外出，林亮余已事先詢問過上訴人
      ，確定上訴人不使用機車，孰知當被上訴人欲騎機車搭載
      林亮余外出時，上訴人明明可駕駛自小客車外出，卻突然
      說要使用機車，並抓住機車不讓被上訴人騎，且將被上訴
      人之皮包丟到外面，被上訴人乃請女兒報警處理，而上訴
      人卻蓄意不提其故意刁難被上訴人之事，反指控被上訴人
      無理強要使用機車，致兩造發生爭執。況被上訴人未曾指
      稱上訴人上開行為致女兒跌倒，原審判決事實欄甲、原告
      方面: 二、陳述欄中關於「林亮余亦因此跌倒」之記載，
      係繕打錯誤，被上訴人實無上訴人所稱故意扭曲事實之情
      事，然上訴人明知如此，卻仍一再借題發揮，大作文章雞
      蛋裡挑骨頭。
    5.上訴人幾乎不負擔女兒之生活費、學費、補習費等，上開
      費用端賴被上訴人工作所得以支應，家中一些電器設備，
      上訴人也故意不讓被上訴人使用，甚至在被上訴人工作疲
      憊晚上睡覺時，上訴人還故意製造聲響吵醒被上訴人，讓
      被上訴人無法安眠，或在被上訴人床邊以利剪發出喀嚓喀
      嚓的聲音，或在梳妝台邊手持水果刀敲打檯面，令被上訴
      人心生畏懼不敢闔眼，上訴人所為已令被上訴人心寒，且
      造成被上訴人精神上莫大之恐懼，被上訴人實已無法再繼
      續與上訴人共營婚姻生活。
（六）衡情一般作子女者，均不希望父母離異，但若是見到一方
      遭到他方長期肢體或言語暴力對待，有時亦不得不贊同雙
      方離婚，以避免該方之身心繼續遭受摧殘。兩造之女兒林
      亮余自小目睹或聽聞上訴人經常以語言或肢體暴力對待被
      上訴人，而被上訴人長期以來身心受創，其基於愛護母親
      之心，不希望母親繼續生活在痛苦的婚姻中，才會陳述贊
      成父母離異，況林亮余已將成年，其早已有自己獨立自主
      之思考能力，並非被上訴人所能拉攏左右，其於原審之證
      言均係其就本身所見所聞之事為陳述，並無偽造不實之處
      。
（七）兩造業已分房多年，並無夫妻之實，兩造之婚姻已名存實
      亡，且多年來兩造間之爭執不斷，兩造婚姻破裂係導因於
      上訴人沉迷於股市及樂透彩，及上訴人之言語與肢體暴力
      ，讓被上訴人擔負絕大部分的家計，及造成被上訴人身心
      不斷受創，縱令非可全部歸責於上訴人，然而就女兒林亮
      余之證述可知，上訴人應對兩造婚姻破裂負最大之責任。
三、證據：除引用原審之立證方法外，並補提出上訴人對被上訴
    人在婚姻生活中精神虐待之略記、財政部臺灣省南區國稅局
    臺南市分局函、行政院衛生署臺南醫院診斷證明書影本、照
    片、日記、股票交易明細表、房屋租賃契約書、錄音帶、樂
    透簽單、悔過書、切結書、錄音譯文、電費通知單、對帳單
    等件為證。
    理  由
一、被上訴人起訴主張：兩造於73年3月29日結婚，婚後於75年1
    月6 日生育有一女林亮余，惟上訴人經常辱罵被上訴人三字
    經，並曾毆打被上訴人，誣指被上訴人有外遇，且曾有數次
    將房門鎖起來，不讓被上訴人進入房內拿東西，被上訴人甚
    且曾請鎖匠來開鎖，始能進入。又被上訴人曾於93年間發生
    車禍，上訴人亦不聞不問，毫不關心被上訴人，94年7月2日
    被上訴人與林亮余要外出，林亮余事先詢問過上訴人，上訴
    人先表示不用機車，被上訴人遂欲騎機車要帶林亮余外出，
    上訴人明明有自小客車可用，卻突然故意說要用機車，即抓
    住機車不讓被上訴人騎，還把被上訴人之皮包丟到外面，被
    上訴人怕發生更大之衝突，只得打電話報警前來處理。又某
    一次冬天被上訴人正在洗澡洗到一半，剛好瓦斯用完，無熱
    水出來，被上訴人要上訴人去叫瓦斯，但上訴人故意不肯叫
    瓦斯，害得被上訴人冷得發抖，被上訴人只好要林亮余去燒
    開水給被上訴人洗澡。94年5 月24日上訴人爬到冷氣箱剪斷
    電線，故意把冷氣機弄壞，不讓被上訴人吹冷氣，直到94年
    7 月28日始復電。上訴人上開種種行為，已使被上訴人受到
    不堪同居之虐待，且兩造之婚姻已難以繼續維持，爰依民法
    第1052條第1項第3款及同條第2 項之規定，請求擇一判決離
    婚。又上訴人之行為已造成被上訴人精神上相當大之痛苦，
    上訴人應依民法第1056條第1項、第2項之規定，賠償被上訴
    人非財產上之損害30萬元，及自起訴狀繕本送達上訴人之翌
    日起至清償日止，按週年利率5%計算之利息等語。上訴人則
    以：上訴人並無被上訴人所指上揭構成裁判離婚之事由，且
    上訴人不願離婚，被上訴人訴請離婚為無理由，其請求上訴
    人賠償非財產上之損害30萬元，亦無理由等語，資為抗辯。
    （被上訴人在原審請求監護兩造所生女兒林亮余部分，因該
    女於本件上訴期間已屆滿20歲，依法無再監護之必要，上訴
    人已在本院撤回該請求監護之起訴，事涉本院審判範圍，合
    先敘明）
二、經查被上訴人主張兩造係夫妻，婚姻關係現仍存續中，婚後
    育有現已成年之長女林亮余等事實，既為上訴人所不爭執，
    並據提出戶籍謄本附於原審卷為證，自堪信實。惟被上訴人
    另主張上訴人有對其為上揭不堪同居虐待之行為，及兩造間
    有難以維持婚姻之重大事由，係可歸責於上訴人等情，既為
    上訴人所堅詞否認，並以上揭情詞置辯，致兩造互有爭議。
    是本件所應審究者，厥為上訴人對被上訴人是否有不堪同居
    虐待之事由存在？及兩造間是否有難以維持婚姻之重大事由
    存在？如有該重大事由存在其責任應歸誰負責？暨被上訴人
    請求賠償非財產上之損害是否有理？各情而已。茲更詳細說
    明如下：
（一）按夫妻之一方受他方不堪同居之虐待者，他方得向法院請
      求離婚，民法第1052條第1項第3款定有明文。所謂不堪同
      居之虐待，係指夫妻之一方施予他方身體上或精神上不可
      忍受之痛苦，致他方不堪繼續同居者而言。且按婚姻係以
      夫妻共同生活為目的，夫妻應誠摯相愛，相互尊重、忍讓
      與諒解，並應互相協力，以使生活圓滿、安全及幸福。因
      之夫妻應互相尊重，以增進夫妻感情，並防止家庭暴力之
      發生，此為維繫婚姻所必要。故夫妻一方之行為，侵害他
      方人格尊嚴與人身安全，含肉體上與精神上痛苦，逾夫妻
      間通常所能忍受之程度，而危及婚姻關係之維繫，致夫妻
      間無法繼續共同生活者，如夫誣稱其妻與人通姦之重大侮
      辱，使之感受精神上之痛苦，致不堪繼續同居者，不得謂
      非不堪同居之虐待，最高法院迭著有34年上字第3968號、
      23年上字第678 號等判例意旨足參。次按維護人格尊嚴與
      確保人身安全，為我國憲法保障人民自由權利之基本理念
      。增進夫妻情感之和諧，防止家庭暴力之發生，以保護婚
      姻制度，亦為社會大眾所期待。民法第1052條第1項第3款
      所稱不堪同居之虐待，應就具體事件，衡量夫妻之一方受
      他方虐待所受侵害之嚴重性，斟酌當事人之教育程度、社
      會地位及其他情事，是否已危及婚姻關係之維繫以為斷。
      若受他方虐待已逾越夫妻通常所能忍受之程度，而有侵害
      人格尊嚴與人身安全者，即不得謂非受不堪同居之虐待，
      亦據司法院大法官會議釋第372號解釋在案。
（二）卷查被上訴人以上揭長篇累牘事實，細數上訴人之不是，
      主張兩造有離婚之事由堅詞離婚；上訴人亦以上揭多方事
      證，反指被上訴人之不該，而全盤否認被上訴人之主張，
      並表示願繼續維持兩造之婚姻關係。惟對照兩造所為攻擊
      防禦之主張及抗辯內容，除就兩造結婚以來，在婚姻家庭
      生活上所累積之不稱心往事，巨細靡遺如流水帳般各以自
      己片面主觀之立場，將責任悉數推給對方，一吐心中壓抑
      日久之悶氣，各為自己為合理化之陳述，堪認兩造未有良
      好之溝通外，事實上檢視兩造所爭執之上揭事由，足據為
      被上訴人是否受有不堪同居虐待之離婚事由，應僅上訴人
      是否有對被上訴人施加身體上或精神上不可忍受之痛苦而
      已。對此上訴人固堅詞否認而有如上述，惟上訴人自結婚
      後，確有多次對被上訴人身體施以暴力，及指被上訴人有
      外遇等情，不惟已據證人林亮余在原審證稱：「他們在吵
      架時，父親就會罵母親一些不堪入耳的話，最近是比較沒
      有，因為他們已經在協議離婚，以前是3天1小吵，5天1大
      吵。至於父親是否故意用腳踢床板，因為我在睡覺所以不
      知道。我只看過1次父親打母親，大約是往前推1年左右，
      但我看過我母親身上的傷，斷斷續續的有5次左右，母親
      跟我說那是父親打的，我母親有憂鬱症，有去看醫生，因
      為生活不穩定，情緒不穩定，情緒起伏。我父親有幾次把
      房門鎖起來，不讓母親進去拿東西，母親有1次有找鎖匠
      來開鎖。」、「有，就是互相罵來罵去，罵得很難聽，我
      父母都有開口罵，有罵三字經．．．92年4月7日以後我父
      親有說母親在外面有男人，但很少，大概1、2次，我記得
      1 次是母親要騎車出去，父親就說你是不是要出去約會。
      92 年4月7日以後，我有聽我母親說，我母親在房間睡覺
      時，父親會用腳跟敲床板。」、「他們在言語上也是很激
      烈，蠻頻繁的，兩人已經形同陌路，母親3餐都是靠自己
      ，在開始談離婚之後，家裡的生活費就分得很清楚。93年
      我母親發生車禍，父親都沒有關心母親，不聞不問。」、
      「爸爸雖然嘴上說有關心我們，但我們都感受不到。最近
      這1 、2年我的教育費、診療費、生活費母親也有支出。
      我覺得母親比較知道我的需要。我贊成我父母離婚，因為
      他們的價值觀差距很多，爭執很多，已經沒有辦法再維持
      一個完美的家。」、「94年7月2日媽媽要帶我去騎摩托車
      ，我們有事先問過爸爸，但等到我們要出去時，爸爸才說
      他要用車，不讓我們騎，還把媽媽的皮包丟到外面。」、
      「那時因為我怕發生爆發更大的衝突，所以媽媽才去打電
      話叫警察來。」、「確實有此事，日期我不記得了，那次
      我母親在洗澡，剛好瓦斯用完了，媽媽叫爸爸去叫瓦斯，
      但爸爸不肯叫瓦斯，媽媽才叫我去燒開水給她洗澡，後來
      就是我燒開水給我母親洗澡。」等語甚詳。並有被上訴人
      所提出由上訴人所書立之88年1月4日切結書、88年2月9日
      悔過書、92年4月7日和解書，及臺南地檢署91年度偵字第
      3991 號聲請簡易判決處刑書各影本等件，存於原審及本
      院卷足稽。雖上訴人指摘證人林亮余偏袒被上訴人，其所
      為證言不足採信云云；惟衡情身為人子女者，均不希望父
      母離異，然苟見一方遭他方長期肢體或言語暴力對待，有
      時亦不得不贊同雙方離婚，以避免一方之身心繼續遭受摧
      殘，證人林亮余既係兩造之女兒，長期與兩造生活在一起
      ，並自小目睹或聽聞上訴人經常以語言或肢體暴力對待被
      上訴人，而被上訴人長期受上訴人暴力對待，其基於愛護
      母親之心，不希望母親繼續生活在痛苦之婚姻中，始會表
      示贊成父母離異。況證人林亮余為上揭證詞時已將成年，
      亦已有獨立自主判斷是非之思考能力，而非被上訴人所能
      拉攏左右，故其為上揭證言，應均係其就本身所見所聞之
      事為陳述，並無偽造不實之處，而足以取信。上訴人空言
      否認該證言，並以該證人態度顯然偏頗被上訴人，被上訴
      人因積極想達成離婚之目的，早已多方拉攏該證人成為有
      利於己之證人，致該證人因受被上訴人之影響，其證詞均
      以幫助被上訴人達成離婚之目的為前提云云，顯屬臆測推
      論之詞，要無足採。另上訴人所書之上揭切結書、悔過書
      ，和解書，雖均係於92年4月7日兩造和解前所書立，然觀
      其內容，已明載上訴人先後多次毆打被上訴人，而表示懺
      悔請求被上訴人原諒之經過，詎上訴人並未因此而有所改
      善，致被上訴人所渴望之幸福婚姻生活落空下，被上訴人
      非不得以上訴人各該多次之暴力行為，資為請求離婚之證
      據，況上訴人於92年4月7日後，仍有對被上訴人身體為暴
      力之行為，及指被上訴人有外遇之情事，復有如前述，益
      證上訴人在兩造婚姻關係存續中，確有對被上訴人施加身
      體上或精神上難以忍受之行為，灼然明甚。至證人葉阿環
      在原審證稱：「我媳婦嘴巴很厲害，常常說謊話、罵我兒
      子，我沒有看過他們打架，我只看過他們吵架，都是我媳
      婦先罵我兒子的。」云云乙節；微論該證人係屬上訴人之
      母親，基於母子至親，所為證詞已難免有偏頗之虞，且其
      證詞亦與上揭事證不符，自難據為上訴人有利之證明。另
      證人楊連雖在原審證稱：「80幾年間我有替兩造調解過，
      我不記得他們吵鬧的內容，後來我進去調解之後他們沒有
      再爭吵，然後我就走了。」等語，惟因證人楊連僅係作為
      兩造爭執之事後調解人，並未親見兩造爭執之過程，故亦
      難據之證明上訴人確無毆打辱罵被上訴人之行為，而為上
      訴人有利之認定。
（三）按兩造既係夫妻，本應誠摯相愛，相互尊重、忍讓與諒解
      ，增進夫妻感情，防止家庭暴力發生，並應互相協力，以
      使生活圓滿、安全及幸福，用以維繫夫妻共同生活之目的
      。乃上訴人竟長期多次毆打傷害被上訴人，且任意指摘被
      上訴人有外遇情事，非但使被上訴人長期受有肉體上之痛
      苦，亦嚴重侵害被上訴人之人格尊嚴，而受有精神上之痛
      苦，且該痛苦情事，就一般客觀情形論之，堪認已逾越夫
      妻間通常所能忍受之程度，揆諸上揭實務見解，自屬使被
      上訴人遭受精神及身體上難以忍受之痛苦，故被上訴人主
      張遭受上訴人不堪同居之虐待，洵堪認定。至上訴人抗辯
      被上訴人個性強悍，常因細故即大鬧等語，縱認確有其事
      ，亦無解於上訴人有對被上訴人為不堪同居虐待之事由。
      從而被上訴人以受上訴人不堪同居虐待之事由，訴請判決
      與上訴人離婚，為有理由，應予准許。至被上訴人另依民
      法第1052條第2 項規定，請求判決離婚乙節，因被上訴人
      係請求擇一判決，而既已依不堪同居虐待之事由准予離婚
      ，即無庸就民法第1052條第2 項之離婚事由再予審酌，且
      亦不另為駁回之諭知。
（四）末按夫妻之一方，因判決離婚而受有損害者，得向有過失
      之他方請求賠償，該項情形雖非財產上之損害，受害人亦
      得請求賠償相當之金額，但以受害人無過失者為限，民法
      第1056條第1、2項定有明文。而如前所述，本件離婚之事
      由，既係因上訴人之過失所致，被上訴人並無過失，則被
      上訴人自得依該規定，請求上訴人賠償非財產上之損害。
      爰審酌被上訴人所受精神上之痛苦程度非輕，及依原審卷
      附家扶中心訪視記錄表，記載被上訴人從事會計工作，上
      訴人經商，及兩造之身分、地位等一切情狀，認被上訴人
      請求上訴人賠償非財產上之損害30萬元，及自起訴狀繕本
      送達之翌日，即94年7 月22日起，至清償日止，按年利率
      5%計算之利息，亦屬適當，應予准許。
三、綜上所述，被上訴人依民法1052條第1項第3款規定，訴請與
    上訴人離婚，為有理由，應予准許。被上訴人並進而依民法
    第1056條第1、2項規定，請求上訴人賠償非財產上之損害30
    萬元，及自94年7月22日起至清償日止，按年利率5% 計算之
    利息，同屬適當，亦應准許。原審因此為上訴人敗訴之判決
    ，經核認事用法並無不合。上訴意旨指摘原判決不當，求予
    廢棄改判，為無理由，應予駁回。
四、又本件事證已臻明確，兩造其餘主張陳述及攻擊防禦方法，
    核與判決之結果不生影響，爰不逐一論述，附此敘明。
五、據上論結，本件上訴為無理由，應依民事訴訟法第449條第1
    項、第78條，判決如主文。
中    華    民    國    95    年    2    月     16    日
                  民事第四庭  審判長法  官  王惠一
                                    法  官  蘇重信
                                    法  官  林永茂
上為正本係照原本作成。
如對本判決上訴，須於判決送達後20日內向本院提出上訴狀，未
表明上訴理由者，應於上訴後20日內，向本院提出理由書（須附
繕本）。
中    華    民    國    95    年    2    月     16    日
                                    書記官  謝素嬿
                                               K


司法院資訊處製作；財團法人民間司法改革基金會備份。
